【裁判字號】    97,上易,342
【裁判日期】    980217
【裁判案由】    撤銷調解之訴
【裁判全文】
臺灣高等法院民事判決                 97年度上易字第342號
上  訴  人  臺灣省新竹農田水利會
法定代理人  乙○○
訴訟代理人  鄭洋一律師
複  代理人  蔣宜庭律師
被上訴人    丙○○
            甲○○
上列當事人間撤銷調解之訴事件，上訴人對於中華民國97年3月
20日台灣新竹地方法院96年度訴字第275號第一審判決提起上訴
，本院於98年2月3日言詞辯論終結，判決如下：
    主  文
上訴駁回。
第二審訴訟費用由上訴人負擔。
    事實及理由
一、上訴人聲明：（一）原判決廢棄。（二）請求撤銷原法院就
    上訴人與被上訴人間於民國（下同）95年8月17日成立之95
    年度竹簡調字第6號調解筆錄（下稱系爭調解筆錄）。
    被上訴人聲明：如主文所示。
二、上訴人起訴主張：
（一）被上訴人丙○○因確定界址事件，以伊及被上訴人甲○○
      為相對人向原法院聲請以95年度竹簡調字第6號事件調解
      。原法院為確定該界址，囑託內政部土地測量局（下稱土
      地測量局）鑑測新竹市（以下省略新竹市○○○段3小段
      84-9地號（被上訴人丙○○所有）、中雅段188-8地號（
      上訴人所有）及中雅段188地號（被上訴人甲○○所有）
      三筆土地之界址。土地測量局於95年5月2日會同原法院與
      兩造實地會勘，並於95年5月24日向原法院提出鑑定書及
      鑑定圖。
（二）依前開鑑定圖之「面積表分析表」記載，如依照FHDIN連
      線，被上訴人丙○○所有之西門段3小段84-9地號面積增
      加5平方公尺，伊所有之中雅段188-8地號面積維持不變仍
      為39平方公尺，被上訴人甲○○所有之中雅段188地號面
      積則由195平方公尺減為192平方公尺（短少3平方公尺）
      ；如依照ABCDJM連線，則被上訴人丙○○所有之西門段3
      小段84-9地號面積增加4平方公尺，伊所有之中雅段188-8
      地號面積由39平方公尺減為37平方公尺（短少2平方公尺
      ），被上訴人甲○○所有之中雅段188地號面積維持195平
      方公尺不變。原法院於95年8月17日進行調解，依照上開
      鑑定結果詢問伊之意見，伊認為如依照FHDIN連線，伊之
      土地面積仍維持不變，對伊為最有利之方式，故同意以該
      連線作為土地界址，原法院徵得另兩位當事人之同意後，
      宣示以FHDIN連線為界址成立調解，並作成調解筆錄。
（三）詎料嗣新竹市地政事務所依系爭調解筆錄辦理重測成果更
      正程序，並派員至土地測量局描繪鑑測成果圖籍資料，套
      繪後發現系爭鑑定圖上中雅段188地號與188-8地號土地毗
      鄰界址（亦即鑑定圖上YZAIK）與該所所存地籍圖略有不
      符，致使伊所有之中雅段188-8地號土地依系爭調解筆錄
      更正後面積與鑑定圖所載面積不符，由39平方公尺減為36
      平方公尺，短少3平方公尺，而同段188地號土地並未如鑑
      定圖所述短少3平方公尺仍為195平方公尺。伊之所以同意
      成立系爭調解，係信賴土地測量局鑑定成果圖所為之鑑定
      結果，認為如依照FHDIN連線，伊之土地面積將維持不變
      ，故而同意以FHDIN連線為界址而成立調解。然上開鑑定
      結果卻有錯誤，若伊知悉依上開鑑定結果將致伊之土地面
      積短少3平方公尺，伊不會為同意鑑定結果成立調解之意
      思表示，伊有民法第88條意思表示錯誤之情形，且此錯誤
      並非伊之過失所致，伊得將意思表示撤銷。
（四）伊於96年3月1日以竹農水管字第0960000896號函詢新竹市
      地政事務所，經該所於96年3月6日以新地測字第09600018
      78號函復後始知兩造成立調解內容與重測前地籍圖計算所
      載面積分析表上面積不同。伊係於96年3月6日始確知系爭
      調解有得撤銷之原因，伊於96年3月15日提起本件撤銷調
      解之訴，合於民事訴訟法第416條第4項準用同法第500條
      所定30日不變期間之規定。爰依同法第416條第2項規定，
      求為撤銷原法院就伊與被上訴人間於95年8月17日成立之
      系爭調解筆錄之判決。
被上訴人丙○○則以：新竹市地政事務所於95年10月26日通知兩
造召開說明會，並通知兩造於95年12月21日至土地現場會同辦理
調解筆錄界址複丈，顯見上訴人於95年12月21日即已知悉調解內
容與土地測量局鑑定圖「面積分析表」上依重測前地籍圖計算所
載面積不同，上訴人遲於96年3月15日始提起本件撤銷調解之訴
，已逾30日之不變期間；又依系爭調解筆錄所附鑑定圖「面積分
析表」記載：「2、……土地面積，應以地政事務所依判決確定
之界址計算者為準」，中雅段188地號與188-8地號土地面積增減
差異與系爭調解筆錄無關，上訴人請求撤銷系爭調解筆錄並無理
由等語；被上訴人甲○○則以：伊於75年間即蓋好房屋，經地政
事務所多次測量伊之土地均無增減，本件係屬上訴人與被上訴人
丙○○間之紛爭，與伊無關等語，資為抗辯。
三、兩造不爭執之事實：
（一）被上訴人丙○○因確定界址事件，以上訴人及被上訴人甲
      ○○為相對人向原法院聲請調解。原法院囑託土地測量局
      鑑測西門段3小段84-9地號（被上訴人丙○○所有）、中
      雅段188-8地號（上訴人所有）及中雅段188地號（被上訴
      人甲○○所有）三筆土地之界址。土地測量局於95年5月2
      日會同原法院及兩造實地會勘，並於95年5月24日向原法
      院提出鑑定書及鑑定圖。
（二）據前開土地測量局鑑定圖之「面積表分析表」記載，外圍
      依重測後地籍圖經界線，系爭界依重測前地籍圖位置即FH
      DIN連線，計算宗地面積結果，被上訴人丙○○所有之西
      門段3小段84-9地號面積將增加5平方公尺（與「重測後標
      示」登記面積相較，若與「重測前標示」面積相較將減少
      2平方公尺），上訴人所有之中雅段188-8地號面積維持不
      變仍為39平方公尺，被上訴人甲○○所有之中雅段188地
      號面積則減少3平方公尺（與「重測後標示」登記面積相
      較，若與「重測前標示」面積相較將增加18平方公尺）；
      系爭界址依被上訴人丙○○指界位置即ABCDJM連線，計算
      宗地面積結果，被上訴人丙○○所有之西門段3小段84-9
      地號面積將增加4平方公尺（與「重測後標示」登記面積
      相較，若與「重測前標示」面積相較將減少3平方公尺）
      ，上訴人所有之中雅段188-8地號面積由39平方公尺減為
      37平方公尺，短少2平方公尺，被上訴人甲○○所有之中
      雅段188地號面積維持不變為195平方公尺（與「重測後標
      示」登記面積相較，若與「重測前標示」面積相較將增加
      21平方公尺）。
（三）兩造於95年8月17日同意依照土地測量局鑑定圖之FHDIN
      連線為界址，在原法院成立系爭調解。
（四）新竹市地政事務所事後依系爭調解筆錄辦理重測成果更正
      程序，並派員至土地測量局描繪鑑測成果圖籍資料，套繪
      後發現系爭鑑定圖上中雅段188地號與188-8地號土地毗鄰
      界址與該所所存地籍圖略有不符，致使上訴人所有之中雅
      段188-8地號土地依系爭調解筆錄更正後面積與系爭鑑定
      圖所載面積不符，面積由39平方公尺減為36平方公尺，短
      少3平方公尺，同段188地號土地則未如鑑定圖所述短少3
      平方公尺仍為195平方公尺。
（五）證據：原法院95年度竹簡調字第6號卷宗、土地測量局鑑
      定書及鑑定圖（見原審卷11-14頁）、系爭調解筆錄（見
      原審卷15-16頁）、新竹市地政事務所96年6月27日新地測
      字第0960005559號函（見原審卷49-51頁）、新竹市地政
      事務所96年3月6日新地測字第0960001878號函（見原審卷
      18-19頁）、96年3月5日新地測字第0960001878號函（見
      原審卷73頁）、95年11月30日新地測字第0950009892號函
      （見原審卷74頁）。
四、按調解有無效或得撤銷之原因者，當事人得向原法院提起宣
    告調解無效或撤銷調解之訴；前項情形，原調解事件之聲請
    人，得就原調解事件合併起訴或提起反訴，請求法院於宣告
    調解無效或撤銷調解時，合併裁判之；第500條至第502條及
    第506條之規定，於第二項情形準用之，民事訴訟法第416條
    第2項、第3項、第4項定明文。依上開規定，提起宣告調解
    無效或撤銷調解之訴，應於調解成立後30日之不變期間內提
    起。上訴人主張伊於96年3月1日向新竹市地政事務所函詢，
    經該所於96年3月6日函復後始知系爭調解成立內容與土地測
    量局依重測前地籍圖計算所載面積分析表上面積不同，伊於
    96年3月6日始確知有撤銷之原因，並於知悉後30日內即96年
    3月15日提起本件撤銷調解之訴，業據其提出96年3月1日竹
    農水管字第0960000896號函（見原審卷17頁）及新竹市地政
    事務所96年3月6日新地測字第0960001878號函（見原審卷18
    -19頁）為證；雖被上訴人丙○○抗辯新竹市地政事務所前
    以95年11月30日新地測字第0950009892號函通知上訴人於95
    年12月21日至土地現場會同辦理系爭調解筆錄界址複丈，顯
    見上訴人早於95年12月21日即已知悉調解成立內容與依重測
    前地籍圖計算所載面積分析表上面積不同，上訴人遲於96年
    3月15日始提起本件撤銷調解之訴，已逾30日之不變期間云
    云。惟查上訴人依新竹市地政事務所通知於95年12月21日至
    土地現場會同辦理系爭調解筆錄界址複丈，並未能認定上訴
    人於是日即已明確知悉調解成立內容與系爭鑑定圖依重測前
    地籍圖計算所載面積分析表上之面積不同，被上訴人丙○○
    指稱上訴人提起本件撤銷調解之訴遲誤法定期間，應不足取
    。上訴人提起本件撤銷調解之訴，程序上應屬合法。
五、上訴人提起本件撤銷調解之訴，有無理由，論述如下：
（一）按民事訴訟法第416條第2項規定調解有無效或得撤銷之原
      因者，當事人得向原法院提起宣告調解無效或撤銷調解之
      訴；所謂調解有得撤銷之原因，係指有民法上得撤銷之原
      因而言，例如成立調解有民法第88條第1項意思表示錯誤
      ，或民法第92條因被詐欺或被脅迫而為意思表示之情形，
      始得提起撤銷調解之訴。上訴人主張其係因意思表示錯誤
      而同意成立系爭調解，按民法第88條第1項規定：「意思
      表示之內容有錯誤，或表意人知其情事即不為意思表示者
      ，表意人得將其意思表示撤銷之。但以其錯誤或不知事情
      ，非由表意人自己之過失者為限。」爰依上開規定判斷上
      訴人得否請求撤銷系爭調解如下。
（二）經查兩造於95年8月17日在原法院成立系爭調解，有原法
      院95年度竹簡調字第6號確定界址事件卷宗及調解筆錄（
      見原審卷15-16頁）可稽。又查依系爭調解筆錄附件即土
      地測量局鑑定圖之「面積表分析表」記載：外圍依重測後
      地籍圖經界線，系爭界依重測前地籍圖位置即FHDIN連線
      ，計算宗地面積結果，被上訴人丙○○所有之西門段3小
      段84-9地號面積增加5平方公尺（與「重測後標示」登記
      面積相較，若與「重測前標示」面積相較，則減少2平方
      公尺），上訴人所有之中雅段188-8地號面積維持不變為
      39平方公尺，被上訴人甲○○所有之中雅段188地號面積
      減少3平方公尺（與「重測後標示」登記面積相較，若與
      「重測前標示」面積相較，則增加18平方公尺）。雖新竹
      市地政事務所事後依系爭調解筆錄辦理重測成果更正程序
      ，並派員至土地測量局描繪鑑測成果圖籍資料，套繪後發
      現該鑑定圖上中雅段188地號與188-8地號土地毗鄰界址與
      該所所存地籍圖略有不符，致上訴人所有之中雅段188-8
      地號土地依系爭調解筆錄更正後面積與該鑑定圖所載面積
      不符，面積由39平方公尺減為36平方公尺，短少3平方公
      尺，而同段188地號土地並未如鑑定圖所述短少3平方公尺
      仍為195平方公尺等情，有新竹市地政事務所95年11月30
      日新地測字第0950009892號函（見原審卷42頁）及96年6
      月27日新地測字第096005559號函（見原審卷49-51頁）可
      稽；惟依土地測量局測量人員林文達與新竹市地政事務所
      測量人員何義欽到場證述：本件兩造土地依系爭調解筆錄
      進行重測更正程序時，其面積互有增減係因於65年間進行
      重測時係採圖解法為之，圖解法本身存有比例尺伸縮之問
      題，故會有誤差，會因施測人員不同而有小異，土地測量
      局及新竹市地政事務所雖均採用圖解法，但二者間本存有
      誤差，復因本件土地位在段界，因測量人員所採地籍線不
      同及套圖等問題，均會影響測量之面積等情（見原審卷65
      -68、85-88頁），足認新竹市地政事務所辦理重測更正程
      序，經套繪後與系爭調解筆錄附件鑑定圖所載面積不符，
      係因測量技術本身之誤差所致。況查系爭調解筆錄附件即
      土地測量局95年5月24日鑑定圖之「面積分析表」業已載
      明：「2、……土地面積，應以地政事務所依判決確定之
      界址計算者為準」（見本院卷40頁），上訴人就本件土地
      之界址既同意依重測前地籍圖位置即系爭鑑定圖之FHDIN
      連線為界址，並與被上訴人成立調解，難認上訴人有意思
      表示錯誤或意思表示不自由等情事。上訴人復未能證明系
      爭調解有何得撤銷之原因，其請求撤銷系爭調解筆錄，應
      屬無據。
六、綜上所述，上訴人請求撤銷系爭調解筆錄，為無理由，不應
    准許。原審為上訴人敗訴之判決，並無不合；上訴論旨指摘
    原判決不當，求予廢棄改判，為無理由。
七、兩造其餘之攻擊或防禦方法及未經援用之證據，經本院斟酌
    後，認為均不足以影響本判決之結果，無逐一詳予論駁之必
    要。併此敘明。
八、據上論結，本件上訴為無理由，依民事訴訟法第449條第1項
    、第78條，判決如主文。
中    華    民    國    98    年    2     月    17    日
                  民事第八庭
                        審判長法  官  劉勝吉
                              法  官  滕允潔
                              法  官  鄭威莉
正本係照原本作成。
不得上訴。
中    華    民    國    98    年    2     月    17    日
                              書記官  李垂福


司法院資訊處製作；財團法人民間司法改革基金會備份。
